最高法院刑事判決　　　　　　一○○年度台上字第六六三八號
上　訴　人　曹文堆
選任辯護人　盧　春律師
上列上訴人因公共危險等罪案件，不服台灣高等法院中華民國九
十九年八月二十四日第二審判決（九十九年度交上訴字第八五號
，起訴案號：台灣士林地方法院檢察署九十七年度偵字第四六二
一號），提起上訴，本院判決如下：
    主  文            
原判決撤銷，發回台灣高等法院。
    理  由
本件原判決認定上訴人曹文堆有其事實欄所載業務過失致人於死
及肇事致人死亡而逃逸犯行，因而撤銷第一審諭知上訴人無罪之
判決，改判論上訴人以業務過失致人於死及肇事致人死亡而逃逸
各一罪，每罪各處有期徒刑七月，並定其應執行之刑為有期徒刑
一年；固非無見。
惟查：(一)、證人之陳述如無瑕疵，固得採為科刑之基礎，倘其陳
述尚有瑕疵，則在未究明前，遽採為論罪科刑之依據，即難認為
適法。原判決依憑證人高致翔於警詢、偵查、第一審及原審之陳
述，認定上訴人駕駛營業大客車（下稱大客車）行經本件肇事地
點時，因疏未注意與其同向併行由被害人郭奕廷騎乘之重型機車
（下稱郭奕廷機車）保持適當間隔，致大客車右側車身與郭奕廷
機車左後視鏡發生擦撞，使郭奕廷自機車滑出摔至左前方地面，
其背部遭大客車右後輪輾過，因而傷重不治死亡等情，論以業務
過失致人於死罪。惟高致翔於警詢時證稱：「案發時我聽到一聲
撞擊聲，注意看是該機車左手把及照後鏡與該營業大客車擦撞」
等語（見偵查卷第十三頁）。嗣於檢察官偵訊時改稱：「我就是
有聽到擦撞的聲音，因為他們太靠路邊了，至於如何發生擦（撞
）的，我沒有看到」云云（見偵查卷第九十九頁）。其後於第一
審陳稱：「我是在遊覽車與機車的後面，當時遊覽車的右車體與
機車的左後照（視）鏡有擦到，但如何擦到我不知道，我注意到
時已經擦（撞）到了，因為有發出聲」、「我注意到時，就是有
聽到聲響才去注意」、「車禍發生之前我沒有注意該二台車」等
語（見一審卷第一○一、一○二、一○六頁）。最後於原審又證
稱：「因為我注意到的時候，就是看到兩車非常逼近，然後有擦
撞聲，機車騎士倒下來」、「（你很清楚的聽到擦撞聲？）因為
就在我正前方，大約是一個法庭長（度），我真的是看得很清楚
」等語（見原審卷第九十九頁背面至第一○○頁正面）。其對於
肇事前是否看到二車擦撞情形，前後所述似未盡一致。且從機車
正前方角度觀察，與郭奕廷機車同型（山葉廠牌，ＮＸＣ一二五
Ｋ）之機車直立時，其左右後視鏡均明顯較左右手把向外側突出
，有郭奕廷機車行車執照影本一張及原台北縣政府警察局淡水分
局（下稱淡水分局）函附採證照片四張在卷可參（見偵查卷第六
十二頁，一審卷第一五三、一五六頁）。則大客車右側車身（平
面）似不可能同時碰撞當時同向併行之郭奕廷機車左把手及左後
視鏡，是高致翔所述看到郭奕廷機車「左手把及照後鏡」與該營
業大客車擦撞一節，似與事理有違。原判決理由亦謂：「高致翔
警詢筆錄記載『左手把擦撞』部分是否屬實，非無疑義，尚難認
定」云云（見原判決第五頁倒數第七至六行）。參以本件肇事大
客車經警方勘察結果，除右後門底部下端突起處（距離車頭四百
七十一至四百八十一公分，距地面三十至三十四公分處）有刮擦
痕外，其他如車頭、車尾及車身兩側均無明顯撞擊痕跡，有淡水
分局現場勘察報告所附現場照片五十一張在卷可參（見相字卷第
一一四、一三一至一四八頁）。原判決雖謂機車行進間若遭同向
大客車擦撞，因兩車質量相差甚鉅，僅需輕微接觸即可能使機車
失去重心，此時本有可能未留下兩車明顯擦撞痕跡云云（見原判
決第六頁倒數第十一至九行）。然高致翔既稱其當時確有聽到兩
車碰（擦）撞聲。果爾，則其碰（擦）撞力量應非輕微，否則似
不致發出明顯碰（擦）撞聲響，何以大客車右側車身竟無任何碰
（擦）撞痕跡，似仍有疑義。則高致翔所為不利於上訴人之陳述
，是否確與事實相符，猶有進一步研求餘地。原審對以上疑點未
詳加調查釐清，並於理由內剖析論述明白，遽採高致翔之陳述，
而為不利於上訴人之認定，其採證難謂適法。(二)、原判決採用中
央警察大學對於本件肇事之鑑定意見，認定上訴人對於本件車禍
具有過失責任。惟依該大學所出具之鑑定書，其中捌（鑑定過程
）之二（肇事重建）之(四)事故發生原因分析欄之記載，其對於本
件肇事重建區分為二種情形，第一種情形為「Ｂ車（即郭奕廷機
車）倒地前與Ａ車（即上訴人之大客車）未發生碰撞」；第二種
情形為「Ｂ車（即郭奕廷機車）倒地前與Ａ車（即上訴人之大客
車）有發生碰撞」。該鑑定書就上述二種情形所繪製之「肇事重
建圖」，其內容完全相同，惟因參酌高致翔於第一審審判期日所
為前揭不利於上訴人之證述，始認定「Ｂ車（即郭奕廷機車）倒
地前與Ａ車（即上訴人之大客車）有發生碰撞」，並進而推斷本
件事故發生原因為Ａ、Ｂ兩車未注意兩車併行之間隔（見一審卷
第一七四至一七五頁）。但高致翔於第一審所為不利於上訴人之
陳述是否確與事實相符，既尚有疑義（業如前述），則在疑義尚
未釐清之前，似不宜遽採上述鑑定結論，作為本件判決之依據。
且上述鑑定書之「鑑定結果」欄（一）記載：「曹文堆（即上訴
人）駕駛○○２－ＢＢ營業遊覽大客車（Ａ車）『涉嫌』未能注
意兩車併行之間隔為肇事原因」（見一審卷第一七七頁）。其使
用「涉嫌」二字，似含有懷疑或不確定之意味，尚未臻明確肯定
，原審未向該鑑定學校函詢明白，遽採為上訴人犯罪之證據，亦
嫌調查未盡。(三)、證據雖已調查，但若有其他重要證據未予調查
，致事實未臻明瞭者，即與未經調查無異，如遽行判決，仍難謂
無應於審判期日調查之證據而未予調查之違法。原判決以上訴人
明知其駕駛大客車肇事致郭奕廷受傷後，竟未停車處理，逕自駕
車逃逸，經行經該處之機車騎士高致翔騎車追趕，始將上訴人攔
下；上訴人下車查看後，復未待警方到場處理即駛離現場等情，
因認上訴人有肇事逃逸之意圖，而就此部分另論以刑法第一百八
十五條之四之肇事致人死亡逃逸罪。惟上訴人始終否認有肇事逃
逸之意圖，其於第一審辯稱：「證人高致翔從我左側車窗跟我揮
手，他嘴巴有在動，手跟我比後面，而且車窗關著，我聽不到他
聲音，我看到高致翔時，已經看到摩托車跌倒了，那時我車本來
就已經要停了」、「（你當時覺得被害人沒有受傷？）他外表看
起來好好的，有稍微動，外觀看不出有受傷，我以為他昏倒了」
、「（你說有停車下來並要扶起被害人，何以不等警察來處理，
就把車開走？）我想說沒撞到他，也沒跟他擦撞，乘客又吵著要
吃飯，我想說應該沒有事，就帶乘客去吃飯，繼續下午的行程」
等語（見一審卷第二○八頁背面至第二○九頁背面）。於原審復
辯稱：伊於肇事後有停車下來到現場處理約十分鐘，並無逃逸或
迴避調查之意思，若伊有逃逸之犯意，於肇事當時即可逕行駕車
離去，無庸停車下來處理，當時伊到現場有將郭奕廷抱起來，但
路人叫伊不要移動郭奕廷，伊等到救護車至現場並將郭奕廷送醫
後始離開等語（見原審卷第一○五頁）。而證人即案發當時與上
訴人同車之上訴人配偶余素言於第一審亦證稱：「（遊覽車行經
肇事地點發生何事？）正常行駛中，上訴人有看後試（視）鏡，
好像有看到一部機車跌倒，他要我打一一九，我們就慢慢停到旁
邊，他車門打開我馬上下車，我很緊張沒帶手機下車，又跑回車
上，他車停妥過來和我碰頭，他拿口袋裡得（的）手機一直打電
話但都打不通，走到前面遇到一個老伯，他說救護車已經叫好了
，我們就往前，上訴人要扶起被害人，其他人說不要去動被害人
」、「（你剛說上訴人看到後照鏡，跟你說有人跌倒，他如何說
？）他說後面好像有台機車跌倒，要我趕快打一一九」、「（下
車後，你們如何處理？）我先下車，手機沒帶，我再走回頭，上
訴人手機習慣放在口袋，那時他已經下車，往案發現場走，他邊
走邊打電話但都打不通，上訴人起先要扶起機車騎士，但是路人
說不要動他，後來我們等到救護車來，救護車約十五分鐘之後來
，已經快二點多，因為車上客人都是老人家，還沒吃飯，一直吵
，我們就開車去（大珍市）餐廳，該餐廳距離停車地點約五百公
尺」等語（見一審卷第一九九頁至二○○頁背面）。且據高致翔
於第一審證稱：「（你追遊覽車追了多遠？）約三、四十公尺」
等語（見一審卷第一○五頁）。而上訴人於偵查中亦辯稱：「（
你肇事後有無加速逃跑？）沒有，我那時候已經準備要停車了」
、「（你為何於肇事之後還往前開了四十多公尺？）因為我不覺
得我有撞到他，然後我從我車子的照後鏡有看到機車騎士摔倒了
，我就準備靠邊停」等語。上訴人之選任辯護人盧春於檢察官偵
訊時亦為上訴人辯護稱：「現場有攤販加上上訴人行車速度，所
以才需要往前開四十公尺」等語（見偵查卷第九十六頁、第一一
九頁正、背面、第一二○頁）。而余素言於第一審亦證稱：「（
是否有一個騎機車的人到遊覽車前面攔車，上訴人才把車停下來
？）不是這樣，是我們已經看到機車跌倒，我們慢慢要往旁邊開
，那人才騎到我們前面」、「（何以目擊證人高致翔（說）案發
現場距離你們停車地點有四十公尺？）沒錯，約四、五十公尺，
路邊又有很多人不可能馬上停下來，要慢慢往旁邊移」等語（見
一審卷第一九九頁背面至二○○頁背面）。倘若無訛，則高致翔
僅騎機車追趕三、四十公尺，即將上訴人所駕駛之大客車攔下，
而三、四十公尺距離，似與一般大客車於正常速度行駛中急速煞
停所必要之反應及煞車距離相差不遠，若當時交通狀況不佳或路
旁有攤販或行人，該段停車緩衝距離似有其必要，能否因此遽認
上訴人肇事後未立即停車而有逕行逃逸之意圖，非無研酌餘地。
且高致翔於警詢時證稱：「（你將遊覽車攔下後，該駕駛如何處
置？攔下地點距離案發地點多遠距離？）攔下後陸續很多人都到
場，而司機（指上訴人）也一起走過去現場，我想（上訴人）不
會跑了，我就先回三芝」等語（見偵查卷第十四頁）。則上訴人
所辯其於肇事後並未故意駕車逃逸，且有下車至肇事現場處理，
並待救護車到達現場將郭奕廷送醫急救後，始應遊覽車客人之要
求開車前往附近餐廳用餐，並無肇事逃逸意圖一節，似非全屬無
稽。究竟實情如何？上訴人於肇事後有無逃逸之意圖？其於肇事
後有無下車查看郭奕廷受傷狀況，並等待救護車將郭奕廷送醫急
救後，始載遊覽車客人前往附近餐廳用餐？若是，其似無肇事逃
逸之意思。然其何以未等待警方到場調查即先行離開現場？是否
自認無肇事責任所致，抑有其他原因？以上疑點與上訴人有無肇
事逃逸之犯意攸關，猶有詳加審究明白之必要。原審對上述疑點
未詳加調查釐清，僅以上訴人未等待警方到場處理或留下其個人
聯絡資料，遽認其有肇事逃逸之意圖，難謂無應於審判期日調查
之證據而未予調查之違法。以上或為上訴意旨所指摘，或為本院
得依職權調查之事項，應認有撤銷原判決發回更審之原因。又上
訴人與其僱用人松鶴通運有限公司（下稱松鶴公司）於原審判決
後之民國九十九年十月十三日，已與本件車禍被害人郭奕廷家屬
郭敬慧、林安綺在台北縣淡水鎮（現已改制為新北市淡水區）調
解委員會達成民事調解，上訴人與松鶴公司應允連帶賠償郭奕廷
家屬新台幣（下同）六百萬元，其中一百五十萬元已於調解成立
前給付完畢，餘四百五十萬元，分二十一期給付，第一期於同年
十一月十三日前給付三百五十萬元，其餘一百萬元，自同年十一
月十日起分二十期，每期按月於每月十日前給付五萬元。而上訴
人及松鶴公司於調解成立後，已先後於同年十一月二日及同年月
八日將三百萬元及五十萬元匯入林安綺帳戶，共計已給付五百萬
元，有上訴人陳報狀所附原台北縣淡水鎮調解委員會調解筆錄及
匯款資料影本附於本院卷可稽，上述證據資料，與上訴人犯後態
度有關，案經發回，宜併注意及之。
據上論結，應依刑事訴訟法第三百九十七條、第四百零一條，判
決如主文。
中    華    民    國  一○○  年   十一   月   三十   日
                      最高法院刑事第四庭
                          審判長法官  洪  文  章  
                                法官  王  居  財  
                                法官  郭  毓  洲  
                                法官  韓  金  秀  
                                法官  沈  揚  仁  
本件正本證明與原本無異
                                      書  記  官  
中    華    民    國  一○○  年   十二   月    一    日
                                                      Ｅ